---
output: html_document
---

```{r, include=FALSE}
pkg = c("dplyr", "forecast", "BETS", "qicharts", "tseries", "urca", "stringr", "ggplot2")
install.packages(pkg[!pkg%in%rownames(installed.packages())], quiet = T)
sapply(pkg, require, character.only = T)
```

## Procedimentos Ambulatoriais

Procedimentos (ou atendimentos) ambulatoriais são aqueles voltados para a realização de curativos, pequenas cirurgias, pestação de primeiros socorros e demais meios de prestação de serviços a saúde que dispensam estruturas e recursos de maior complexidade para sua execução.

Exemplos de especialidades encontradas no ambulatório médico:

  - Clínica geral
  
  - Pediatria
  
  - Ortopedia
  
  - Ginecologia
  
Exemplos de atendimentos encontrados no ambulatório médico:

  - Curativos ou suturas
  
  - Retirada de pontos
  
  - Punção ou infiltração

Também é possível realizar exames clínicos e de imagem, como:

  - Radiografias
  
  - Tomografias
  
  - Ultrassonografias
  
  - Exames laboratoriais

## Procedimentos Hospitalares

São aqueles que necessitem de ambiente hospitalar para sua realização, precisando então de equipamentos e serviços de maior complexidade, para efetuar cirurgias mais invasivas ou para internação de um paciente.

As especialidades encontradas no ambiente hospitalar pode ser das mais variadas, pois é necessário que se tenham médicos especialistas disponíveis para determinadas operações, desde cirurgias ortopédicas até as mais invasivas como transplante de órgãos.

Explicado o que são os atendimentos ambulatoriais e hospitalares, vamos a leitura dos dados. A série utilizada pode ser encontrada em http://ftp.dadosabertos.ans.gov.br/FTP/PDA/TISS/AMBULATORIAL/ para a série ambulatorial e em http://ftp.dadosabertos.ans.gov.br/FTP/PDA/TISS/HOSPITALAR/ para a série hospitalar, no entanto será utilizado os dados já tratados e agregados mensalmente, para fins de facilitar o trabalho.

```{r}
# Importando os dados do GitHub, coluna "comp" refere-se a competência e "valor" ao valor total observado na competência.

# Ambulatorial
amb = read.csv("https://raw.githubusercontent.com/nadsu077/TimeSeriesData/main/ambulatorial_CE.csv", header = T)

# Hospitalar
hosp = read.csv("https://raw.githubusercontent.com/nadsu077/TimeSeriesData/main/hospitalar_CE.csv", header = T)

# Série temporal ambulatorial
amb.ts = ts(amb[,'valor'], # Especificando os dados que serão convertidos em série temporal
            start = c(2015, 1), # Competência inicial, 2015-01
            end = c(2020,12), # Competência final, 2020-12
            frequency = 12) # Frequência da série (1 - Anual, 2 - Semestral, 4 - Trimestral, 12 - Mensal)

# Série temporal hospitalar
hosp.ts = ts(hosp[,'valor'], # Especificando os dados que serão convertidos em série temporal
            start = c(2015, 1), # Competência inicial, 2015-01
            end = c(2020,12), # Competência final, 2020-12
            frequency = 12) # Frequência da série (1 - Anual, 2 - Semestral, 4 - Trimestral, 12 - Mensal)
```

Após importar os dados e tranformá-lo em um objeto do tipo *time series*, é interessante gerar gráficos iniciais para visualização dos dados e buscar primeiras interpretações da série.

### __Gráfico das séries ao mês__

```{r}
# Série ambulatorial mensal
ts.plot(amb.ts, main = "Série Ambulatorial")

# Série hospitalar mensal
ts.plot(hosp.ts, main = "Série Hospitalar")
```

Inicialmente pode-se ter a interpretação que os valores das despesas crescem conforme o tempo, ou seja, apresentam tendência positiva. Por volta do mês de abril de 2020 pode ser observado o efeito da pandemia e da suspensão do atendimento presencial obrigatório emitido pela ANS.

### __Gráfico das séries agregadas anualmente__

```{r}
# Série ambulatorial anual
plot(aggregate(amb.ts))

# Série hospitalar anual
plot(aggregate(hosp.ts))
```

Agregando os valores anualmente fica mais evidente a tendência positiva da série, ocasionando no aumento nas despesas ambulatoriais conforme os anos passam. A série ambulatorial apresenta tendência linear positiva, enquanto a série hospitalar apresenta tendência positiva, porém com concavidade no ano de 2017. O ano de 2020 apresenta queda por ter sido o ano afetado pela pandemia da COVID-19

### __Boxplot dos valores mensalmente__

```{r}
# Box-plot dos meses da série ambulatorial
boxplot(amb.ts ~ cycle(amb.ts))

# Box-plot dos meses da série hospitalar
boxplot(hosp.ts ~ cycle(hosp.ts))
```

A análise visual do boxplot dos valores pelos meses de janeiro (1) a dezembro (12) mostram que não há sazonalidade definida nas séries observadas, para confirmar se há presença de sazonalidade será feito teste de verificação mais afrente.

### __Decomposição das séries__

```{r}
# Decomposição da série ambulatorial
plot(decompose(amb.ts, type = "additive"))

# Decomposição da série hospitalar
plot(decompose(hosp.ts, type = "additive"))
```

A decomposição da série pode ser efeita utilizando dois modelos, o modelo __aditivo__ ou o modelo __multiplicativo__.

O modelo aditivo é dado por: $Y[t] = T[t] + S[t] + e[t]$

Já o modelo multiplicativo é dado por: $Y[t] = T[t] * S[t] * e[t]$

Onde:

  - T[t] = Tendência

  - S[t] = Sazonalidade

  - e[t] = Termo aleatório ou ruído branco

Para saber qual modelo utilizar é simples, basta olhar para a própria série. Se, conforme o tempo passa, a variabilidade aumenta, ou seja, os valores extremos se distanciam cada vez mais, a série segue o modelo multiplicativo. No caso analisado da despesa ambulatorial e hospitalar a variabilidade dos dados não aumenta com o tempo, sendo então cabível utilizar o modelo aditivo para ambas as séries.

Na decomposição é gerado 4 gráficos, contendo a série observada (*observed*), a tendência (*trend*), a sazonalidade (*seasonal*) e o termo aleatório ou ruído branco (*random*). Conforme já foi dito acima a série apresenta tendência positiva, podendo ser interpretada como tendência linear positiva para a série ambulatorial, pois chega a se assemelhar com uma reta, já a série hospitalar apresenta de fato tendência positiva com certa concavidade, porém no ano de 2020 é percebido que a tendência decai para ambas as séries, efeito gerado pela pandemia da COVID-19.

### __Retirando o termo aleatório__

O intuito é ter a visualização da tendência em conjunto com a tendência somada com a sazonalidade, retirado o termo aleatório (ruído branco).

  - #### __Série Ambulatorial__

```{r}
# Série Ambulatorial
decom.a = decompose(amb.ts)

trend.a = decom.a$trend
season.a = decom.a$seasonal

ts.plot(cbind(trend.a, trend.a+season.a), lty = 1:2)
```

A série ambulatorial de fato apresenta nitidez na linearidade da tendência positiva, apresentando queda no ano de 2020.

  - #### __Série Hospitalar__

```{r}
# Série Hospitalar
decom.h = decompose(hosp.ts)

trend.h = decom.h$trend
season.h = decom.h$seasonal

ts.plot(cbind(trend.h, trend.h+season.h), lty = 1:2)
```

A série hospitalar, como já comentado, apresenta certa concavidade, onde pode ser observada entre os anos de 2017 a 2019.

## __Analisando a componente sazonal das séries__

- ### __Utilizando o método dummies__

O método foi encontrado no seguinte material: https://analisemacro.com.br/wp-content/uploads/2015/02/CursoCompleto.pdf

O método dummies tempo como hipótese nula e alternativa, respectivamente:

$H_0: \text{Não existe sazonalidade } (\beta_2 = \beta_3 = \beta_4 = ... = \beta_i = 0)$

$H_1: \text{Há indícios de sazonalidade } (\beta_2 \neq \beta_3 \neq \beta_4 \neq ... \neq \beta_i \neq 0)$

  - #### __Série Ambulatorial__
  
```{r}
Q = ordered(cycle(amb.ts)) # Ordenando os meses da série

amb.reg = lm(amb.ts ~ Q) # Regressão linear da série pelos meses da série

summary(amb.reg) # Resumo estatístico do resultado da regressão
```

  - #### __Série Hospitalar__

```{r}
Q = ordered(cycle(hosp.ts)) # Ordenando os meses da série

hosp.reg = lm(hosp.ts ~ Q) # Regressão linear da série pelos meses da série

summary(hosp.reg) # Resumo estatístico do resultado da regressão
```

Os coeficientes da regressão foram não significativos (p > 0.05), enquanto o intercepto foi significativo (p < 0.05), para ambas as séries. Pelo método dummies não rejeita-se H0: Não existe sazonalidade (ß2 = ß3 = ß4 = ... = ßi = 0), pois o p-valor foi de 0.9585 (série ambulatorial) e de 0.9684 (série hospitalar), já o valor da estatística F igual a 0.3813 (série ambulatorial) e 0.354 (série hospitalar), apresentando não rejeição para a hipótese nula do modelo gerado. No entanto, para que tenha-se maior confirmação da não presença da sazonalidade pode ser utilizado métodos de análise visual (gráfica) como boxplot dos meses (gerado e analisado mais acima), subséries sazonais e run sequence.

  - #### __Série Ambulatorial__

```{r}
# Subséries sazonais ambulatorial
monthplot(amb.ts)

# Run Sequence ambulatorial
qicharts::qic(amb.ts) # Pacote: https://cran.r-project.org/web/packages/qicharts/vignettes/runcharts.html
```

Os gráficos de subséries sazonais e run sequences para a série ambulatorial não retornam sazonalidade bem definida, reforçando o resultado obtido pelo métodos dummies para a série analisada.

  - #### __Série Hospitalar__

```{r}
# Subséries sazonais hospitalar
monthplot(hosp.ts)

# Run Sequence hospitalar
qicharts::qic(hosp.ts) # Pacote: https://cran.r-project.org/web/packages/qicharts/vignettes/runcharts.html
```

Para a série hospitalar também foi obtido o resultado de sazonalidade não definida, com o resultado gráfico confirmando a regressão dummies feita anteriormente.

## __Testes de quebra estrutural__

Entende-se por quebra estrutural de uma série temporal o momento dentro das sequências de registros que mudam a dinâmica da série ou uma, ou mais, observações que estejam fora do que foi observado antes.

- Tipos de Testes de quebra estrutural: 

SUP-Wald, OLS-CUSUM, OLS-MOSUM, Bai-Perron

Será utilizado mais de um tipo de teste para que seja validado a presença de quebra estrutural nas séries. O resultado esperado é que seja apontado quebra existente em meados do mês de Abril de 2020.

  - #### __Série Ambulatorial__
  
```{r}
time = c(1:length(amb.ts))

amb_BP = strucchange::breakpoints(amb.ts ~ time, h = 0.1, breaks = 5)

plot(amb_BP)
```

Utilizando a função *breakpoints* do pacote *strucchange* para o teste pelo método Bai-Perron para observação das possíveis quebras na série. Observando o gráfico da identificação de quantas quebras existem na série pelas méticas BIC e a Soma dos quadrados dos resíduos (RSS). Pelo BIC, métrica aconselhável pela documentação do teste, foi obtido a quantidade de duas quebras estruturais.

```{r}
# Resultado
amb_BP
```

O resultado de quais foram as duas quebras identificadas na série pode ser obtida chamando o objeto *amb_BP* onde as quebras foram nos meses de Junho de 2019 e Março de 2020.

```{r}
# OLS-CUSUM
amb_cusum = strucchange::efp(amb.ts ~ time, type = "OLS-CUSUM", h = 0.1)

# OLS-MOSUM
amb_mosum = strucchange::efp(amb.ts ~ time, type = "OLS-MOSUM", h = 0.1)

# Plot OLS-CUSUM
plot(amb_cusum)

# Plot OLS-MOSUM
plot(amb_mosum)
```

Pelo teste de OLS-CUSUM foi observado meses entre o fim de 2019 e meados do início de 2020 fora do intervalo de confiança. Já pelo método OLS-MOSUM os meses fora do intervalo de confiança foram por volta do meio de 2019, porém essa observação pode ser desconsiderada por apresentar distância ínfima entre o intervalo, já a outra observação de quebra foi obtida por volta do início de 2020, com seu menor valor por volta de Abril do ano.

Dessa forma, será considerada apenas a quebra estrutural no ano de 2020, já que foi a percebida e confirmada dentro dos três testes realizados.

  - #### __Série Hospitalar__
  
```{r}
time = c(1:length(hosp.ts))

hosp_BP = strucchange::breakpoints(hosp.ts ~ time, h = 0.1, breaks = 5)

plot(hosp_BP)
```

Utilizando a função *breakpoints* do pacote *strucchange* para o teste pelo método Bai-Perron para observação das possíveis quebras na série. Observando o gráfico da identificação de quantas quebras existem na série pelas méticas BIC e a Soma dos quadrados dos resíduos (RSS). Pelo BIC, métrica aconselhável pela documentação do teste, foi obtido a quantidade de três quebras estruturais.

```{r}
# Resultado
hosp_BP
```
O resultado de quais foram as três quebras identificadas na série pode ser obtida chamando o objeto *amb_BP*, onde as quebras foram nos meses de Dezembro de 2016 e Março de 2019 e Abril de 2020.

```{r}
# OLS-CUSUM
hosp_cusum = strucchange::efp(hosp.ts ~ time, type = "OLS-CUSUM", h = 0.1)

# OLS-MOSUM
hosp_mosum = strucchange::efp(hosp.ts ~ time, type = "OLS-MOSUM", h = 0.1)

# Plot OLS-CUSUM
plot(hosp_cusum)

# Plot OLS-MOSUM
plot(hosp_mosum)
```

Pelo método OLS-CUSUM foi obtido resultado fora do intervalo de confiança no final do ano de 2016, porém a distância é pequena e pode ser desconsiderada, já a sergunda observação foi entre o final 2019 e início de 2020. Para o teste OLS-MOSUM foi obtido uma observação de quebra no meio do ano de 2019. Para fins de assimilimar com o observado na série ambulatórial será considerada quebra no ano de 2020, em meados de Abril do ano.

## __O que será feito agora?__

Dessa forma, será feito a seguinte linha no trabalho:

  - 1) Criar novas séries desconsiderando o ano de 2020;
  
  - 2) Dar continuidade as análises utilizando duas séries para os dados (ambulatorial e hospitalar);
  
  - 3) Realizar extrapolação das séries sem 2020 e avaliar com as séries com 2020.

### __Série Ambulatorial sem 2020__

```{r}
amb1.ts = ts(amb[1:60,2], start = c(2015,1), end = c(2019,12), frequency = 12)

plot(amb1.ts)
```

Pela nova série criada não é perceptível alguma quebra na estrutura, como observado em 2020.

```{r}
# Série anual
plot(aggregate(amb1.ts))

# Box-plot da sazonalidade da série
boxplot(amb1.ts ~ cycle(amb1.ts))

# Decomposição da série
plot(decompose(amb1.ts))
```

Pelo agregado anual a série continua mantendo tendência linearmente positiva, pelos box-plots dos meses não é perceptível sazonalidade definida na série. O gráfico da decomposição da série mostra a tendência já relatada e a parte sazonal da série, mantendo-se a mesma leitura de que não há definição de sazonalidade na série.

```{r}
decom = decompose(amb1.ts)
trend = decom$trend
season = decom$seasonal

ts.plot(cbind(trend, trend+season), lty = 1:2)
```

Analisando o gráfico da tendência em conjunto com a tendência + sazonalidade é percebido como a série (despesas) cresce conforme o tempo.

### __Série Hospitalar sem 2020__

```{r}
hosp1.ts = ts(hosp[1:60,2], start = c(2015,1), end = c(2019,12), frequency = 12)

plot(hosp1.ts)
```

Observando a série hospitalar sem o ano de 2020 pode-se identificar duas possíveis quebras no início de 2017 e em meados do meio de 2019.

```{r}
# Série anual
plot(aggregate(hosp1.ts))

# Box-plot da sazonalidade da série
boxplot(hosp1.ts ~ cycle(hosp1.ts))

# Decomposição da série
plot(decompose(hosp1.ts))
```

O agregado anual da série mostra crescimento côncavo com sua concavidade no ano de 2017. O box-plot dos meses não mostra presença bem definida do efeito sazonal na série. O gráfico da série decomposta mostra o termo da tendência apresentando concavidade entre 2017 e 2019, como visto no agregado anual. O termo sazonal não tem efeito bem definido na série.

```{r}
decom = decompose(hosp1.ts)
trend = decom$trend
season = decom$seasonal

ts.plot(cbind(trend, trend+season), lty = 1:2)
```

O efeito da tendência em conjunto com a tendência + sazonalidade da série mostra o efeito do crescimento côncavo das despesas hospitalares entre 2017 a 2019.

## __Efeito sazonal das novas séries__

Será assumido que as séries permanecem com a mesma interpretação quanto ao efeito sazonal nas séries, pois foi retirado 1 ano (12 períodos) das séries completas.

## __Testes de estacionariedade__

Será utilizado dois testes para verificação da estacionariedade das séries (com e sem 2020), o KPSS e o ADF.

Links contendo as informações dos testes feitos:

https://www.statsmodels.org/devel/examples/notebooks/generated/stationarity_detrending_adf_kpss.html

https://www.machinelearningplus.com/time-series/kpss-test-for-stationarity/

https://www.statology.org/kpss-test-in-r/

### - __KPSS:__

__H0: O processo é estacionário | H1: A série é não estacionária__

#### __Série Ambulatorial__

```{r}
# Série com 2020
amb.ts %>% urca::ur.kpss() %>% summary()
amb.ts %>% tseries::kpss.test()
```

Utilizando a função *ur.kpss* do pacote *urca* foi observado o valor de 1.3125 para a estatística do teste para a série com 2020, valor que está fora dos limites dos valores críticos, primeiro sinal de rejeição da hipótese nula. Com a função *kpss.test* do pacote *tseries* pode ser observado o p-valor do teste, sendo este de 0.01, menor que a significância de 0.05 dando indícios para a rejeição da hipótese nula em favor da alternativa, sendo então possível dizer que a série apresenta não estacionariedade.

```{r}
# Série sem 2020
amb1.ts %>% urca::ur.kpss() %>% summary()
amb1.ts %>% tseries::kpss.test()

```

Utilizando a função *ur.kpss* do pacote *urca* foi observado o valor de 1.5 para a estatística do teste para a série sem 2020, valor que está fora dos limites dos valores críticos, primeiro sinal de rejeição da hipótese nula. Com a função *kpss.test* do pacote *tseries* pode ser observado o p-valor do teste, sendo este de 0.01, menor que a significância de 0.05 dando indícios para a rejeição da hipótese nula em favor da alternativa, sendo então possível dizer que a série apresenta não estacionariedade.

#### __Série Hospitalar__

```{r}
# Série com 2020
hosp.ts %>% urca::ur.kpss() %>% summary()
hosp.ts %>% tseries::kpss.test()
```

Utilizando a função *ur.kpss* do pacote *urca* foi observado o valor de 1.3236 para a estatística do teste para a série com 2020, valor que está fora dos limites dos valores críticos, primeiro sinal de rejeição da hipótese nula. Com a função *kpss.test* do pacote *tseries* pode ser observado o p-valor do teste, sendo este de 0.01, menor que a significância de 0.05 dando indícios para a rejeição da hipótese nula em favor da alternativa, sendo então possível dizer que a série apresenta não estacionariedade.

```{r}
# Série sem 2020
hosp1.ts %>% urca::ur.kpss() %>% summary()
hosp1.ts %>% tseries::kpss.test()

```

Utilizando a função *ur.kpss* do pacote *urca* foi observado o valor de 1.3319 para a estatística do teste para a série sem 2020, valor que está fora dos limites dos valores críticos, primeiro sinal de rejeição da hipótese nula. Com a função *kpss.test* do pacote *tseries* pode ser observado o p-valor do teste, sendo este de 0.01, menor que a significância de 0.05 dando indícios para a rejeição da hipótese nula em favor da alternativa, sendo então possível dizer que a série apresenta não estacionariedade.

### - __ADF:__ 

__H0: A série é não estacionária | H1: O processo é estacionário__

#### __Série Ambulatorial__

```{r}
# Série com 2020
amb.ts %>% tseries::adf.test()

# Série sem 2020
amb1.ts %>% tseries::adf.test()
```

O teste ADF (Augmented Dickey-Fuller) pela função *adf.test* do pacote *tseries*, retornou o valor DF = -2.8614 e p-valor de 0.2246, maior que o nível de significância padrão de 0.05, dessa forma, não se rejeita a hipótese nula, ou seja, é passível a existência de não estacionariedade na série com 2020. Já na série sem 2020 foi observado o valor de DF = -3.3262 com p-valor de 0.07605, maior que a significância de 0.05 do teste, rejeitando a hipótese nula frente a alternativa, de que a série sem 2020 é não estacionária.

#### __Série Hospitalar__

```{r}
# Série com 2020
hosp.ts %>% tseries::adf.test()

# Série sem 2020
hosp1.ts %>% tseries::adf.test()
```
O teste ADF (Augmented Dickey-Fuller) pela função *adf.test* do pacote *tseries*, retornou o valor DF = -1.9261 e p-valor de 0.6054, maior que o nível de significância padrão de 0.05, dessa forma, não se rejeita a hipótese nula, ou seja, é passível a existência de não estacionariedade na série com 2020. Já na série sem 2020 foi observado o valor de DF = -3.3042 com p-valor de 0.07952, maior que a significância de 0.05 do teste, rejeitando a hipótese nula frente a alternativa, de que a série sem 2020 é não estacionária.

## __Diferenças nas séries__

Agora parte-se para a tomada de diferenças na série e verificar quantas diferenças são suficientes para que a série se torne estacionária. A função *ndiffs* retorna a quantidade de diferenças na série para torná-la estacionaria. Iremos utilizá-la e depois refazer os testes para validar se agora as séries se tornaram estacionárias.

```{r}
# Série Ambulatorial com 2020
ndiffs(amb.ts)

# Série Ambulatorial sem 2020
ndiffs(amb1.ts)

# Série Hospitalar com 2020
ndiffs(hosp.ts)

# Série Hospitalar sem 2020
ndiffs(hosp1.ts)
```

Resultado foi de 1 diferença para as séries ambulatoriais com e sem 2020. Mesmo valor de diferença observado para as duas séries hospitalares.

## __Retornando para os testes:__

### - __KPSS:__

__H0: O processo é estacionário | H1: A série é não estacionária__

#### __Série Ambulatorial__

```{r}
# Série Ambulatorial com 2020
amb.ts %>% diff() %>% urca::ur.kpss() %>% summary()
amb.ts %>% diff() %>% tseries::kpss.test()

# Série Ambulatorial sem 2020
amb1.ts %>% diff() %>% urca::ur.kpss() %>% summary()
amb1.ts %>% diff() %>% tseries::kpss.test()
```

Pelo teste KPSS, para a série com 2020, o resultado da estatística foi de 0.043, valor abaixo dos valores críticos, primeiro indício para a não rejeição da hipótese nula. O com p-valor igual a 0.1, superior a 0.05. Dessa forma, opta-se por não rejeitar a hipótese nula de que a série ambulatorial com 2020, tomada uma diferença, é estacionária. Para a série sem 2020 foi obtido o valor de estatística igual a 0.0893, abaixo dos valores críticos, com p-valor igual a 0.1. Com esses resultados opta-se por não rejeitar a hipótese nula de que a série ambulatorial sem 2020 tomada uma diferência é estacionária.

#### __Série Hospitalar__

```{r}
# Série Hospitalar com 2020
hosp.ts %>% diff() %>% urca::ur.kpss() %>% summary()
hosp.ts %>% diff() %>% tseries::kpss.test()

# Série Hospitalar sem 2020
hosp1.ts %>% diff() %>% urca::ur.kpss() %>% summary()
hosp1.ts %>% diff() %>% tseries::kpss.test()
```

Pelo teste KPSS, para a série com 2020, o resultado da estatística foi de 0.0742, valor abaixo dos valores críticos, primeiro indício para a não rejeição da hipótese nula. O com p-valor igual a 0.1, superior a 0.05. Dessa forma, opta-se por não rejeitar a hipótese nula de que a série hospitalar com 2020, tomada uma diferença, é estacionária. Para a série sem 2020 foi obtido o valor de estatística igual a 0.0752, abaixo dos valores críticos, com p-valor igual a 0.1. Com esses resultados opta-se por não rejeitar a hipótese nula de que a série hospitalar sem 2020 tomada uma diferência é estacionária.

### - __ADF:__

__H0: A série é não estacionária | H1: O processo é estacionário__

#### __Série Ambulatorial__

```{r}
# Série Ambulatorial com 2020
amb.ts %>% diff() %>% tseries::adf.test()

# Série Ambulatorial sem 2020
amb1.ts %>% diff() %>% tseries::adf.test()
```

Pelo teste ADF, para a série ambulatorial com 2020, o resultado da estatística foi de -4.9262 com p-valor de 0.01, sendo inferior ao nível de significância de 0.05, sendo então cabível a rejeição da hipótese nula e a não rejeição da hipótese alternativa, onde diz que a série ambulatorial com 2020, tomada uma diferença, é estacionária. Para a série sem 2020 foi obtido o valor de estatística igual a -4.0129 com p-valor de 0.01522, inferior a significância de 0.05, optando então pela rejeição da hipótese nula e a não rejeição da hipótese alternativa, sendo então a série ambulatorial sem 2020, tomada uma diferença, estacionária.

#### Analisando graficamente as séries com 1 diferença

```{r}
# Série Ambulatorial com 2020
amb.ts %>% diff() %>% plot()

# Série Ambulatorial sem 2020
amb1.ts %>% diff() %>% plot()
```

Graficamente é percebido que, tomando uma diferença, ambas as séries se tornaram estacionárias.

#### __Série Hospitalar__

```{r}
# Série Hospitalar com 2020
hosp.ts %>% diff() %>% tseries::adf.test()

# Série Hospitalar sem 2020
hosp1.ts %>% diff() %>% tseries::adf.test()
```

Pelo teste ADF, para a série hospitalar com 2020, o resultado da estatística foi de -4.1471 com p-valor de 0.01, sendo inferior ao nível de significância de 0.05, sendo então cabível a rejeição da hipótese nula e a não rejeição da hipótese alternativa, onde diz que a série hospitalar com 2020, tomada uma diferença, é estacionária. Para a série sem 2020 foi obtido o valor de estatística igual a -3.637 com p-valor de 0.03778, inferior a significância de 0.05, optando então pela rejeição da hipótese nula e a não rejeição da hipótese alternativa, sendo então a série hospitalar sem 2020, tomada uma diferença, estacionária.

#### Analisando graficamente as séries com 1 diferença

```{r}
# Série Hospitalar com 2020
hosp.ts %>% diff() %>% plot()

# Série Hospitalar sem 2020
hosp1.ts %>% diff() %>% plot()
```

Graficamente é percebido que, tomando uma diferença, ambas as séries se tornaram estacionárias.

## Função de Auto Correlação (FAC/ACF) e Função de Auto Correlação Parcial (FACP/PACF)

ACF e PACF (Auto Correlation Function & Partial Auto Correlation Function) 

Link: https://rc2e.com/timeseriesanalysis

#### __Série Ambulatorial__

```{r}
# Série Ambulatorial com 2020
par(mfrow = c(2,1))
acf(diff(amb.ts))
pacf(diff(amb.ts))
```

Analisando o ACF e o PACF da série ambulatorial com 2020 tomada 1 diferença é perceptível que trata-se de um processo de média móvel de ordem 1 [MA(1)] com $\theta_1 < 0$.

```{r}
# Série Ambulatorial sem 2020
par(mfrow = c(2,1))
acf(diff(amb1.ts))
pacf(diff(amb1.ts))
```

Analisando o ACF e o PACF da série ambulatorial sem 2020 tomada  1 diferença é perceptível que trata-se de um processo de média móvel de ordem 1 [MA(1)] com $\theta_1 > 0$.

#### __Série Hospitalar__

```{r}
# Série Hospitalar com 2020
par(mfrow = c(2,1))
acf(diff(hosp.ts))
pacf(diff(hosp.ts))
```

Analisando o ACF e o PACF da série hospitalar com 2020 tomada 1 diferença é perceptível que trata-se de um processo de média móvel de ordem 1 [MA(1)] com $\theta_1 > 0$.

```{r}
# Série Hospitalar sem 2020
par(mfrow = c(2,1))
acf(diff(amb1.ts))
pacf(diff(amb1.ts))
```

Analisando o ACF e o PACF da série hospitalar sem 2020 tomada  1 diferença é perceptível que trata-se de um processo de média móvel de ordem 1 [MA(1)] com $\theta_1 > 0$.

## __Estimação do modelo__

#### __Série Ambulatorial__

```{r}
# Série Ambulatorial com 2020
fit.amb = Arima(amb.ts,
                order = c(1,1,1), 
                seasonal = c(1,1,1), 
                method = "ML")

BETS::t_test(fit.amb) # Testando se os parâmetros são significativos

# Série Ambulatorial sem 2020
fit.amb1 = Arima(amb1.ts,
                order = c(1,1,1), 
                seasonal = c(1,1,1), 
                method = "ML")

BETS::t_test(fit.amb1) # Testando se os parâmetros são significativos
```

Utilizando um modelo inicial genérico para avaliação dos coeficientes, com todos os coeficientes iguais a 1 nas ordem dos parâmetros do ARIMA e na parte sazonal também. A função *t_test* do pacote *BETS* utiliza-se da estatística *t* para o seguinte teste de hipótese:

$H_0: \text{ parâmetro} = 0 \\ H_1: \text{ parâmetro} \neq 0$

Como resultado do modelo inicial, para a série ambulatorial com 2020, foi constatado a rejeição da hipótese nula para as partes auto regressivas (não sazonal e sazonal), sendo então o segundo modelo de teste um SARIMA(1,1,1)(0,1,1).

Para a série ambulatorial sem 2020 foi observado não rejeição de $H_0$ para a parte auto regressiva (não sazonal e sazonal) e para a parte sazonal de média móvel, sendo então um modelo SARIMA(0,1,1)(0,1,0)

```{r}
# Série Ambulatorial com 2020
fit.amb = Arima(amb.ts,
                order = c(1,1,1), 
                seasonal = c(0,1,1), 
                method = "ML")

BETS::t_test(fit.amb) # Testando se os parâmetros são significativos

# Série Ambulatorial sem 2020
fit.amb1 = Arima(amb1.ts,
                order = c(0,1,1), 
                seasonal = c(0,1,0), 
                method = "ML")

BETS::t_test(fit.amb1) # Testando se os parâmetros são significativos
```

#### Avaliando pelo *auto.arima*

Avaliaremos agora os modelos são os ideais utilizando a função *auto.arima* que fornece o modelo ideal para uma determinada série.

```{r}
# Série Ambulatorial com 2020
fit.amb_aa = auto.arima(amb.ts, seasonal = F, stationary = F, method = "ML")

fit.amb_aa

# Série Ambulatorial sem 2020
fit.amb1_aa = auto.arima(amb1.ts, seasonal = F, stationary = F, method = "ML")

fit.amb1_aa
```

Pelo *auto.arima* o melhor modelo seria um ARIMA(1,1,1), sem a parte sazonal, para a série ambulatorial com 2020. Para os dados ambulatorial sem 2020 o *auto.arima* sugere um modelo ARIMA(0,1,1) com drift.

#### __Série Hospitalar__

```{r}
# Série Hospitalar com 2020
fit.hosp = Arima(hosp.ts,
                order = c(1,1,1), 
                seasonal = c(1,1,1), 
                method = "ML")

BETS::t_test(fit.hosp) # Testando se os parâmetros são significativos

# Série Hospitalar sem 2020
fit.hosp1 = Arima(hosp1.ts,
                order = c(1,1,1), 
                seasonal = c(1,1,1), 
                method = "ML")

BETS::t_test(fit.hosp1) # Testando se os parâmetros são significativos
```

Utilizando um modelo inicial genérico para avaliação dos coeficientes, com todos os coeficientes iguais a 1 nas ordem dos parâmetros do ARIMA e na parte sazonal também. A função *t_test* do pacote *BETS* utiliza-se da estatística *t* para o seguinte teste de hipótese:

$H_0: \text{ parâmetro} = 0 \\ H_1: \text{ parâmetro} \neq 0$

Como resultado do modelo inicial, para a série hospitalar com 2020, foi constatado a rejeição da hipótese nula para as partes auto regressiva e média móvel (não sazonal e sazonal), sendo então o segundo modelo de teste um SARIMA(0,1,0)(0,1,0).

Para a série hospitalar sem 2020 foi observado não rejeição de $H_0$ para a parte não sazonal de média móvel. A parte auto regressiva gerou NA no desvio-padrão, logo não pode ser incluído no teste. Dessa forma, o modelo de teste seria um SARIMA(0,1,0)(0,1,1)

```{r}
# Série Hospitalar com 2020
fit.hosp = Arima(hosp.ts,
                order = c(0,1,0), 
                seasonal = c(0,1,0), 
                method = "ML")

# Série Hospitalar sem 2020
fit.hosp1 = Arima(hosp1.ts,
                order = c(0,1,0), 
                seasonal = c(0,1,1), 
                method = "ML")

BETS::t_test(fit.hosp1) # Testando se os parâmetros são significativos
```

#### Avaliando pelo *auto.arima*

Avaliaremos agora se os modelos propostos são os ideais utilizando a função *auto.arima* que fornece o modelo ideal para uma determinada série.

```{r}
# Série Hospitalar com 2020
fit.hosp_aa = auto.arima(hosp.ts, seasonal = F, stationary = F, method = "ML")

fit.hosp_aa

# Série Hospitalar sem 2020
fit.hosp1_aa = auto.arima(hosp1.ts, seasonal = F, stationary = F, method = "ML")

fit.hosp1_aa
```

Pelo *auto.arima* o melhor modelo seria um ARIMA(1,1,0), sem a parte sazonal, para a série hospitalar com 2020. Para os dados hospitalar sem 2020 o *auto.arima* sugere um modelo ARIMA(1,1,0), mesmo modelo da série com 2020.

## __Estimando os Modelos__

#### __Série Ambulatorial__

```{r}
# Série Ambulatorial com 2020
model.amb = Arima(amb.ts,order = c(1,1,1), method = "ML")

model.amb %>% fitted() %>% plot(ylim = c(7.9*10^7, 2.2*10^8), main = "Série Ambulatorial com 2020")
amb.ts %>% lines(col = "red", lty = 2)
legend("topleft", c("Série Predita", "Série Original"), lty = c(1, 2), col = c(1,"red"), merge = T)

amb.prev = model.amb %>% forecast(level = 95, h = 24) # Realizando previsão para 24 períodos a frente com nível de 95% de confiança

amb.prev %>% autoplot() # Gráfico da previsão
```


```{r}
# Série Ambulatorial sem 2020
model.amb1 = Arima(amb1.ts,order = c(0,1,1), method = "ML", include.drift = T)

model.amb1 %>% fitted() %>% plot(ylim = c(7.9*10^7, 2.2*10^8), main = "Série Ambulatorial sem 2020")
amb1.ts %>% lines(col = "red", lty = 2)
legend("topleft", c("Série Predita", "Série Original"), lty = c(1, 2), col = c(1,"red"), merge = T)

amb1.prev = model.amb1 %>% forecast(level = 95, h = 36) # Realizando previsão para 36 períodos a frente com nível de 95% de confiança

amb1.prev %>% autoplot() # Gráfico da previsão
```

#### __Série Hospitalar__

```{r}
# Série Hospitalar com 2020
model.hosp = Arima(hosp.ts,order = c(1,1,0), method = "ML")

model.hosp %>% fitted() %>% plot(ylim = c(5*10^7, 1.3*10^8), main = "Série Hospitalar com 2020")
hosp.ts %>% lines(col = "red", lty = 2)
legend("topleft", c("Série Predita", "Série Original"), lty = c(1, 2), col = c(1,"red"), merge = T)

hosp.prev = model.hosp %>% forecast(level = 95, h = 24) # Realizando previsão para 24 períodos a frente com nível de 95% de confiança

hosp.prev %>% autoplot() # Gráfico da previsão
```


```{r}
# Série Hospitalar sem 2020
model.hosp1 = Arima(hosp1.ts,order = c(1,1,0), method = "ML")

model.hosp1 %>% fitted() %>% plot(ylim = c(5*10^7, 1.3*10^8), main = "Série Hospitalar sem 2020")
hosp1.ts %>% lines(col = "red", lty = 2)
legend("topleft", c("Série Predita", "Série Original"), lty = c(1, 2), col = c(1,"red"), merge = T)

hosp1.prev = model.hosp1 %>% forecast(level = 95, h = 36) # Realizando previsão para 36 períodos a frente com nível de 95% de confiança

hosp1.prev %>% autoplot() # Gráfico da previsão
```

## __Comparando o observado em 2020 x Previsto pelo ARIMA__

### __Série Ambulatorial__

```{r}
# Série ambulatorial observada em 2020
amb_obs.2020 = data.frame(Observado = amb.ts[61:72])

# Série ambulatorial prevista para 2020
amb_prev.2020 = data.frame(
  Prev.Lower = amb1.prev$lower[1:12],
  Prev.Mean = amb1.prev$mean[1:12],
  Prev.Upper = amb1.prev$upper[1:12])

# Gráfico Observado x Previsto
datas = seq.Date(from = as.Date("2020-01-01"), length.out = 12, by = "month")
colores = c("Observado" = "black", "Mínimo" = "red", "Médio" = "blue", "Máximo" = "darkgreen")

plt_amb = ggplot() +
  geom_line(aes(y = Observado, x = datas, col = "Observado"), size = 1, lty = 1, data = amb_obs.2020) +
  geom_line(aes(y = Prev.Lower, x = datas , col = "Mínimo"), size = 1, lty = 2, data = amb_prev.2020) +
  geom_line(aes(y = Prev.Mean, x = datas, col = "Médio"), size = 1, lty = 3, data = amb_prev.2020) +
  geom_line(aes(y = Prev.Upper, x = datas, col = "Máximo"), size = 1, lty = 4, data = amb_prev.2020) +
  scale_x_date(date_breaks = "1 month", 
               date_labels = "%b/%Y") +
  theme(axis.text.x = element_text(angle = 60, 
                                   hjust = 1)) +
  labs(title = "Ambulatorial: Observado x Previsto (95% de confiança)", x = "Meses", y = "Valores", color = "Legenda") +
  scale_color_manual(values = colores)

plotly::ggplotly(plt_amb)
  
```

### __Série Hospitalar__

```{r}
# Série hospitalar observada em 2020
hosp_obs.2020 = data.frame(Observado = hosp.ts[61:72])

# Série hospitalar prevista para 2020
hosp_prev.2020 = data.frame(
  Prev.Lower = hosp1.prev$lower[1:12],
  Prev.Mean = hosp1.prev$mean[1:12],
  Prev.Upper = hosp1.prev$upper[1:12])

# Gráfico Observado x Previsto
datas = seq.Date(from = as.Date("2020-01-01"), length.out = 12, by = "month")
colores = c("Observado" = "black", "Mínimo" = "red", "Médio" = "blue", "Máximo" = "darkgreen")

plt_hosp = ggplot() +
  geom_line(aes(y = Observado, x = datas, col = "Observado"), size = 1, lty = 1, data = hosp_obs.2020) +
  geom_line(aes(y = Prev.Lower, x = datas , col = "Mínimo"), size = 1, lty = 2, data = hosp_prev.2020) +
  geom_line(aes(y = Prev.Mean, x = datas, col = "Médio"), size = 1, lty = 3, data = hosp_prev.2020) +
  geom_line(aes(y = Prev.Upper, x = datas, col = "Máximo"), size = 1, lty = 4, data = hosp_prev.2020) +
  scale_x_date(date_breaks = "1 month", 
               date_labels = "%b/%Y") +
  theme(axis.text.x = element_text(angle = 60, 
                                   hjust = 1)) +
  labs(title = "Hospitalar: Observado x Previsto (95% de confiança)", x = "Meses", y = "Valores", color = "Legenda") +
  scale_color_manual(values = colores)

plotly::ggplotly(plt_hosp)

```

